臺灣屏東地方法院刑事判決　　　　　　　96年度易緝字第12號
公　訴　人　臺灣屏東地方法院檢察署檢察官
被　　　告　丁○○
　　　　　　　　　　現於臺灣臺南監獄執行中
　　　　　　　　　　現於臺灣屏東看守所（南監借提）
上列被告因詐欺案件，經檢察官提起公訴（89年度偵字第3695號
），本院判決如下：
    主  文
丁○○無罪。
    理  由
一、公訴意旨略以：緣乙○○（經臺灣屏東地方法院檢察署檢察
    官以同案起訴涉犯詐欺罪嫌，而由本院以89年度易字第1317
    號判決無罪，且經臺灣高等法院高雄分院以90年度上易字第
    548 號駁回上訴確定）不具律師資格，且非法學碩士，因任
    職永大法律事務所及永大專利商標事務所，得知犯罪被害人
    保護法於民國87年5 月27日總統公布後，死亡或受重傷被害
    人之家屬，僅需填具地方法院檢察署事先印妥之犯罪被害補
    償金申請書並檢附相關收據，即可申請遺屬補償金或重傷補
    償金。於88年4 月間，得知甲○○、潘秀惠、丙○○等人之
    家屬因火災案件而死亡，且甲○○、潘秀惠、丙○○等人均
    不諳法律，不知申請補償程序，認有機可趁，乃夥同被告丁○○（原名程永志）本於犯意之聯絡，共同意圖為自己不法
    之所有，經由莊伯祥介紹，表示可代為申辦犯罪被害補償，
    期間被告丁○○並多次以「周律師」稱呼乙○○，乙○○並
    出示印有「永大法律事務所、永大專利商標事務所、法學碩
    士」之名片，以取信甲○○等人，致甲○○等人誤信乙○○
    係具有法學碩士學位之律師，且申請手續繁瑣，非由專業的
    律師代辦，將無法領得補償金，乃意以補償金一成充當律師
    費用，委由乙○○代辦申請犯罪被害補償手續，共計詐得丙○○申請費用新臺幣4 萬6 千元、潘秀惠2 萬3 千元、甲○○5 萬2 千元，因認被告丁○○涉犯刑法第339 條第1 項之
    詐欺取財罪嫌等語。
二、本件公訴人認被告丁○○涉有詐欺犯行，且與同案被告乙○○為共同正犯，無非係以同案被告乙○○與被害人家屬商談
    期間，被告丁○○曾多次以「周律師」稱呼同案被告乙○○
    ，且同案被告乙○○並不具有輔仁大學法學碩士學位，而同
    案被告乙○○出具之名片印有「永大法律事務所、永大專利
    商標事務所、法學碩士」等字樣，此均足以令被害人家屬等
    人誤認同案被告乙○○具有法律之專業素養，再者，申請犯
    罪被害補償金僅需填具申請書，並檢附相關單據即可，手續
    甚為簡易，同案被告乙○○竟索取補償金之一成充當費用，
    顯有利用被害人家屬等不諳法律程序，假借律師身分，使被
    害人家屬陷於錯誤，給付顯不相當之高額費用等資為論據。
    惟訊據被告丁○○堅決否認有何詐欺犯行，辯稱：當時我因
    為有案在身，知道乙○○的法律知識不錯，有請他幫我寫狀
    紙，但是乙○○都沒有跟我收過錢，所以我就會去幫忙他做
    事，平常有人來問乙○○問題的時候，都是稱呼他「周律師
    」，事務所內部雖然知道他沒有律師資格，也是叫他「周律
    師」，我就跟著這樣稱呼他，這只是一種職場上的尊稱，這
    件案子我是有跟著乙○○一起去，但是本案辦理被害人補償
    的事項我都沒有介入或幫忙，也沒有在這件案子中得到任何
    利益等語。
三、按犯罪事實應依證據認定之，無證據不得認定犯罪事實；不
    能證明被告犯罪者，應諭知無罪之判決，刑事訴訟法第154
    條第2 項、第301 條第1 項分別定有明文。又事實之認定，
    應憑證據，如未能發現相當證據，或證據不足以證明，自不
    能以推測或擬制之方法，為裁判基礎；且認定犯罪事實所憑
    之證據，雖不以直接證據為限，間接證據亦包括在內，然而
    無論直接證據或間接證據，其為訴訟上之證明，須於通常一
    般之人均不致有所懷疑，而得確信其為真實之程度者，始得
    據為有罪之認定，倘其證明尚未達到此一程度，而有合理之
    懷疑存在而無從使事實審法院得有罪之確信時，即應由法院
    為被告無罪之判決，有最高法院40年臺上字第86號判例、76
    年臺上字第4986號判例可資參照。再按刑法第339 條第1 項
    詐欺罪之成立，以意圖為自己或第三人不法之所有，以詐術
    使人陷於錯誤，而將本人或第三人之物交付為要件。所謂以
    詐術使人交付，必須被詐欺人因其詐術而陷於錯誤，若其所
    用方法，不能認為詐術，亦不致使人陷於錯誤，即不構成該
    罪，最高法院46年臺上字第260 號著有判例可資參照。
四、經查：
（一）被告丁○○是否有參與本件代為申請犯罪被害補償金、有
      無因此獲得財物及被告丁○○平時如何稱呼同案被告乙○○等情，業據證人乙○○於本院96年7 月3 日審理時證稱
      ：當時在事務所裡面的人都叫我周律師，被告丁○○有叫
      我「周哥」，偶爾叫我「周律師」，被告丁○○在事務所
      外面也都叫我「周律師」，在本案商談代為申請被害補償
      金的期間，被告丁○○只是陪我一起去，並無跟被害人家
      屬談理賠的事情，因為他根本不懂這些辦理理賠的事情，
      也沒有經驗，他陪我去也沒有跟我要過或拿過任何金錢等
      語明確（見本院96年7 月3 日審理筆錄、本院96年度易緝
      字第12號卷第63、64頁），而與被告丁○○上開辯解相符
      。依此，被告丁○○僅有於同案被告乙○○與上開被害人
      家屬商談申請補償金事情時在場，而無實際參與代為申請
      補償金事宜之討論及辦理行為，且被告丁○○在此補償金
      之申請過程中，並無獲得任何金錢財物等事實，應可認定
      。
（二）再者，縱使被告丁○○有參與同案被告乙○○辦理本件代
      為申請被害補償金之事宜，然因本件同案被告乙○○固曾
      以代為申請犯罪被害補償金，而向甲○○等人索取所領得
      補償金之一成作為報酬，惟其並未向甲○○等人訛稱申請
      手續十分繁雜，且其事後亦確實履行其代為申請之義務等
      情，已據證人甲○○於本院89年10月31日審理時證稱：當
      時是鄰長女兒來跟我們說有人可以幫我們辦理申請補償金
      ，在莊伯祥家中，我過去時，乙○○向我解釋說我家火災
      是屬人為縱火，可以請求補償金，他請我們準備好一些支
      出單據，跟我們說要拿一成當作酬勞，他並沒有跟我們說
      手續很繁雜，只說他儘量幫我們申請，因我們也不懂如何
      申請，所以就同意給他一成當作報酬，我認為被告並未欺
      騙我們，因他答應幫我們做的事都有做到，報酬是我們心
      甘情願給的等語綦詳（見本院89年度易字第1317號審理卷
      第27、28頁）；另證人丙○○亦在本院審理時到庭證稱：
      乙○○只叫我準備資料，並沒有跟我說程序有多繁雜，因
      為我不懂法律，所以就委託其處理，酬勞是我心甘情願給
      的，至於他向我收取補償金之一成當報酬，我不曉得會不
      會太高，不過他答應幫忙做的事都做了等語屬實（上開本
      院89年度易字第1317號審理卷第29頁），並有犯罪被害補
      償金申請書1 份附卷可參，而丙○○等人之申請補償案，
      亦經臺灣屏東地方法院檢察署犯罪被害人補償審議委員會
      決定予以補償，有該委員會決定書1 份在卷可憑，從而，
      同案被告乙○○既有為丙○○等人提出申請補償，丙○○
      等人並確實獲得補償，則同案被告乙○○於丙○○等人取
      得補償金後，向其收取一成之酬金，尚難認其有詐術之施
      用。
（三）又被告丁○○雖於同案被告乙○○與前開家屬商談上開補
      償事情期間，多次以「周律師」稱呼同案被告乙○○，且
      同案被告乙○○實無輔仁大學法學碩士之學歷，而出示印
      有法學碩士字樣之名片之行為雖有不當，但如前所述，同
      案被告乙○○確有為丙○○等人辦理補償金申請，且丙○○等人亦已確實取得補償金，縱其所取得之酬金較高，但
      丙○○等人已陳明係自願給付，業如前述，且亦查無其曾
      表示自己具有律師身分，故應收取較高之酬金等證據存在
      ，是亦難據此認同案被告乙○○有詐術之施用，準此，本
      院就同案被告乙○○所涉之上開詐欺犯行已於89年12月29
      日以89年度易字第1317號判決無罪，且經臺灣高等法院高
      雄分院以90年度上易字第548 號駁回上訴而無罪確定在案
      。
（四）綜上所述，被告丁○○僅有陪著同案被告乙○○與前開家
      屬商談申請被害補償金，並無實際參與討論或辦理補償金
      申請之事宜，且無從中獲取任何金錢利益等事實，已可認
      定。況同案被告乙○○上開所為，承前說明，亦與刑法第
      339 條第1 項詐欺取財之犯罪構成要件事實相間。此外，
      復查無其他積極證據足以證明被告丁○○確有公訴人所指
      之前開犯行，要屬犯罪不能證明，依據前揭法條規定及判
      例意旨，自應諭知被告丁○○無罪之判決。
據上論斷，應依刑事訴訟法第301 條第1項，判決如主文。
本案經檢察官潘國威到庭執行職務。
中　　華　　民　　國　　96　　年　　7 　　月　　17　　日
                  刑事第一庭    審判長法  官  潘正屏
                                      法  官  曾吉雄
                                      法  官  黃聖涵
以上正本證明與原本無異。
如不服本判決應於收受本判決送達後十日內向本院提出上訴書狀
，其未敘述上訴理由者，並得於提起上訴後十日內向本院補提理
由書狀（均須按他造當事人之人數附繕本）「切勿逕送上級法院
」
中　　華　　民　　國　　96　　年　　7 　　月　　17　　日
                                      書記官  蘇雅慧
